臺北高等行政法院判決　　　　　　　　　　　　　　九十二年度訴字第二四三八號
　　　　　　　　　　　　　　　.
　　原　　　告　光陽工業股份有限公司
　　代　表　人　甲○○董事長.
　　訴訟代理人　楊祺雄律師
　　複代 理 人　陳志傑律師
　　訴訟代理人　劉法正律師
　　被　　　告　經濟部智慧財產局
　　代　表　人　蔡練生（局長）
　　訴訟代理人　丁○○
　　　　　　　　丙○○
　　參　加　人　三陽工業股份有限公司
　　代　表　人　乙○○董事長.
　　訴訟代理人　戊○○
右當事人間因新型專利異議事件，原告不服經濟部中華民國九十二年四月八日經訴字
第○九二○六二○七九七○號訴願決定，提起行政訴訟，並經本院裁定命參加人獨立
參加本件被告之訴訟。本院判決如左：
    主  文
原告之訴駁回。
訴訟費用由原告負擔。
    事  實
壹、事實概要：
    緣原告前於民國（以下同）八十八年十一月二十二日以「機車剎車連動調整機構
    」向被告申請新型專利，經被告編為第00000000號審查，准予專利。公
    告期間，參加人以其有違核准審定時專利法（以下簡稱專利法）第九十八條第一
    項第一款及第二項規定，對之提起異議，並提出異議證據二係八十一年一月二十
    三日申請、八十一年九月一日公告之第00000000號「單線控制機車同步
    剎車系統」新型專利案公報及說明書影本、另異議附圖係異議證據二公告圖式第
    二圖（以下合稱引證案）為證據。案經被告審查，於九十一年十月九日以（九一
    ）智專三（三）○五○五一字第○九一八九○○二二七九號專利異議審定書為「
    異議成立，應不予專利」之處分。原告不服，提起訴願，遭駁回後，遂向本院提
    起行政訴訟，本院因認本件撤銷訴訟之結果，參加人之權利或法律上利益將受損
    害，乃依行政訴訟法第四十二條第一項規定，依職權裁定命參加人獨立參加本件
    被告之訴訟。
貳、兩造聲明：
一、原告聲明：求為判決
１、訴願決定及原處分均撤銷。
２、訴訟費用由被告負擔。
二、被告聲明：求為判決如主文所示。
、兩造爭點：
    原告提出之引證案是否足以證明系爭案不具新穎性及進步性，而不符新型專利要
    件？
一、原告陳述：
１、原處分審定異議成立及原決定訴願駁回之理由，可歸納出如后二項：
(1)、系爭案據為申請專利特徵之連動器上設有調整件，該調整件一端係形成有一連接
    外套管之套桿，且另一端形成有一螺設於連動器上之螺桿，並令該調整件內部形
    成有一軸向通孔，俾供該煞車導線穿置並連結該連桿機構，與引證案申請專利範
    圍第一項屬等效之結構特徵。
(2)、系爭案申請專利範圍第二項係將第一項所述之機車煞車連動調整機構之調整件的
    螺桿上螺套一可貼觸於連動器外壁面之定位環，同時該調整件之套桿周緣另凸設
    有一轉動垣，此與引證案第二圖揭示之技術特徵屬等效之技術特徵，系爭案申請
    專利範圍第二項所載內容亦未超越引證案所揭示之技術範疇，故引證案足以證明
    系爭案不具有功效之增進。
２、原處分及原決定前項審認系爭案不具進步性之理由，與事實顯有未符，實難稱適
    法允當，爰就此一一詳為陳述如后：
(1)、按「新型係運用申請前既有之技術知識，而為熟習該項技術者所能輕易完成且未
    能增進功效時，雖無前項所列情事，仍不得依本法申請取得新型專利」，固為系
    爭案核准當時專利法第九十八條第二項所規定，惟其以「所使用之技術與習知技
    術於手段或原理上相同」始稱之，此當甚明，復按「新型專利所應用之手段，縱
    令在原理上並非前所未有之創新，而係習用技術，若其空間型態係屬創新，並能
    產生某一新作用或增進該物品某種功效時，即符合新型專利之要件」，改制前行
    政法院六十八年度判字第四九九號判決釋明有案，故新型者，既係以「於物品之
    形狀、構造或裝置上之創作」為範疇，是其運用之技術於手段及原理上，如與習
    知不同而係創新，或縱非前所未有之創新，而係習用技術，惟其空間型態上（即
    於新型所稱之形狀、構造或裝置上）如屬創新，並能產生某一新作用或增進該物
    品某種功效時，均應已符合新型專利之要件，揆諸系爭案核准當時專利法第九十
    八條第二項之規定及前揭判決旨趣，應甚明之。
(2)、原處分有失客觀公正而有違其自訂之審查基準：
、依附件五專利審查基準第1-9-32頁所載「本法第四十一條及第七十二條之規定，
    異議人、舉發人提起異議、舉發，本應備具理由及證據，若未充分備具理由及證
    據，異議，舉發自無從據以成立。因而異議案、舉發案審查時，除了公知之事實
    、法律上推定之事實及合理自認之事實外，原則上應依證據為之，不能出於推測
    臆斷。當事人主張事實，須負舉證責任，其所提出之證據，若經調查認不足為其
    主張事實之證明時，自不能認定其主張事實為真實。」查，被告指稱系爭案連動
    器上設置有調整件，該調整件一端形成有一連接外套管之套桿 351，且
    另一端形成有螺設於連動器上之螺桿 352，而該調整件內部形成有一可供煞
    車導線穿置之通孔 350的結構與技術特徵與引證案相同云云。事實上，由引證
    案之說明書及圖式中，僅可由其第二圖看出狀似系爭案之套桿、螺桿及定位環等
    元件，其說明書中並未揭露有如系爭案前揭諸構造，亦即引證案之內容並未涉及
    與系爭案有關之構造特徵，且引證案之構件標號亦僅是參加人當時為異議系爭案
    而事後補記，自不能認定其主張事實為真實。因此，原處分不查參加人所言並非
    證據所直接呈現，而直接採信參加人一己片面、臆測之詞，率以不足為其主張事
    實之證明而為「異議成立，應不予專利」之處分；顯然，原處分除有違其自訂之
    專利審查基準外，亦有審定失公、謬誤不當之情事。
、參加人以引證案圖式之構件形狀乍似系爭案，即自行另為引證案標立編號，並推
    測其構件皆等效於系爭案之相關構件，且其連動關係亦與系爭案相同云云；然而
    ，該引證案外管Ａ之調整件Ｂ，於定位後是否能再於螺孔Ｃ中進行移位調整，而
    能達到如同系爭案之調整目的？由引證案之圖式中亦無法得知，參加人片面指稱
    引證案可證系爭案未有任何功效之增進，不具進步性．．．云云，皆係在無任何
    論據下所妄為推測之語。因此，參加人所指引證案所揭示者既非公知之事實、亦
    非可依法律上推定之事實或合理自認之事實，則被告自應依引證案實際所揭示之
    證據力進行客觀之審查，當不能據引參加人推測、臆斷之詞而即可認定其主張之
    事實為真實，顯然，被告對系爭案之審查傾失客觀、公正，且亦與其自訂之專利
    審查基準相背離。
、系爭案藉由連動器上設置有調整件，使煞車導線可連結於連桿機構 342，
    再調整調整件之螺設位置，而可調整外套管的長度，並能調整煞車導線外
    露於外套管之長度，俾能達到提高組裝便利性及調整迅捷等功效，此一技術手
    段並未於引證案中揭露；顯然，系爭案之功效並非藉由引證案之技術手段所能達
    成，其所運用之技術或知識亦非於申請前所既有，當無違反核准當時專利法第九
    十八條第二項進步性之規定。因此，系爭案與引證案兩者顯為不同之構造及空間
    型態之設計，並因此導致於功效上有明顯的不同，被告於訴願答辯書中指稱系爭
    案之專利特徵與引證案之技術特徵等效相同，顯與事實不符，原決定未予詳查、
    糾正，即直接援引相同理由為訴願駁回之決定，亦有未當。
(3)、被告對於系爭案申請專利範圍附屬項之審認亦有未當：
    被告指摘系爭案申請專利範圍第二項所載內容，並未超越引證案所揭示之技術範
    疇，故不具進步性等云云；惟由前述之理由可知，系爭案申請專利範圍第一項所
    界定之構造特徵與引證案確實不同，此亦可由專利異議審定書被告自明「其與系
    爭案相較，二者整體技術雖有異」，且僅審認系爭案有違核准當時專利法第九十
    八條第二項進步性之規定，對於系爭案之新穎性未為否認可資佐證。如此，系爭
    案申請專利範圍依附於第一項之附屬項，既皆係建立在具新穎性且具功效增進之
    第一項技術內容下，則系爭案之附屬項配合第一項之構造特徵於實用上同樣可達
    到提高組裝便利性及調整迅捷等功效之增進，被告未能詳查於此，率爾認定系爭
    案申請專利範圍第二項所載之附屬內容「並未超越引證案所揭示之技術範疇」，
    而未再詳加論究，即認為系爭案之申請專利範圍之附屬項未能增進功效，不具進
    步性云云，而為異議成立，應不予系爭案專利之處分，其認事用法顯有違誤不當
    ，原決定機關未予詳查、糾正，遞予維持，亦有疏失。
３、被告以異議證據附圖作為系爭案不具進步性之依據，實有違證據法則：
(1)、原處分認系爭案不具進步性之所憑證據主要係「第00000000號『單線控
    制機車同步煞車系統』專利案（即引證案）公告圖式第二圖」及「參加人於異議
    申請書之附圖」。
(2)、按「本法第四十一條及第七十二條之規定，異議人、舉發人提起異議、舉發，本
    應具備理由及證據，若未充分準備理由及證據，異議、舉發自無從據以成立。因
    而異議案、舉發案審查時，除了公知之事實、法律上推定之事實及合理自認之事
    實外，原則上應依證據為之，不能出於推測臆斷。當事人主張之事實，需負舉證
    責任，其所提出之證據，若經調查認不足為其主張之事實之證明時，自不能認定
    其主張事實為真實。」被告制頒之專利審查基準闡述綦詳。
(3)、參加人專利異議申請書之附圖固標示有 A、B、B0、B1、B11、B2、B21及C等標號
    ，並主張標號 A係外管、B係調整件、B0係軸向通孔、B1係套桿、B11係轉動垣、
    B2係螺桿、B21係定位環、C係螺孔云云；惟遍尋引證案說明書及公告圖式，其並
    未記載異議證據附圖之標號及就該等標號之相關說明，此節亦為被告於本院行準
    備程序時所不爭，是異議證據附圖之標號應係參加人憑空臆測、自行註記，殆無
    疑義。
(4)、既然異議證據附圖之 A、B、B0、B1、B11、B2、B21及C等標號係參加人自行臆測
    註記，實未記載於引證案公告圖式第二圖，且引證案說明書亦未就該等標號記載
    相關說明；參加人未詳加舉證證明，空言主張標號A係外管、B係調整件、B0係軸
    向通孔、B1係套桿、B11係轉動垣、B2係螺桿、B21係定位環、C 係螺孔云云，本
    不可採，詎原處分竟據以認定「引證案之煞車線、與第二煞車線、分別
    以外管A螺接於殼體內之螺孔C內，外管A前端固接有調整件B以螺設於螺孔 C內，
    該調整件一端以套管B1固接於外管A，另一端設有一螺桿B2螺設於殼體之螺孔C內
    ，調整件B內部並設有軸向通孔B0以供煞車線、穿過，而於套桿1週緣形成有
    轉動垣B11有利於人工旋轉調整，並於螺桿B2上螺套一定位環B21以利於調整後逼
    緊鎖固。據上比較，引證案與系爭案之整體技術有異，惟系爭案之獨立項（第一
    項），其連動器上設置有調整件，該調整件一端係形成有一連接外套管之套桿，
    且另一端則形成有一螺設於連動器上之螺桿，並令該調整件內部形成有一軸向通
    孔，俾供該煞車導線穿置並連結該連桿機構之結構與技術特徵等效相同」云云，
    顯違反前引專利審查基準揭示之證據法則，要無疑義。
(5)、被告於本院行準備程序時固以：「原告爭執的只是在於有沒有文句的說明，但從
    附圖中可以明看出螺絲、套管等等元件，其繪製方式也是依據一般的機械繪圖方
    式，已標示得很清楚」等語置辯，究其意涵，乃係辯稱「依據一般的機械繪圖方
    式，可明顯從異議證據附圖中看出螺絲、套管等等元件」。惟依上開專利審查基
    準之規定，除公知之事實、法律上推定之事實及合理自認之事實外，均需證據證
    明之，故被告應就「依一般的機械繪圖方式，可看出標號A係外管、B係調整件、
    B0係軸向通孔、B1係套桿、B11 係轉動垣、B2係螺桿、B21係定位環、C係螺孔」
    乙節負舉證責任，否則即屬妄斷、臆測，自不可採。
４、系爭案與引證案技術手段、創作目的及功效均不同，且引證案未揭示系爭案之技
    術特徵，是系爭案當具進步性：
(1)、技術手段及創作目的不同：
、引證案主要係具有一油壓缸組、一主活塞、一副油壓缸活塞、一密封蓋體及一上
    下蓋體等構件組成，於組裝時係將左右兩煞車線設於油壓缸組之主油壓的活塞桿
    端，而該主油壓缸之活塞上設有橡膠墊、壓縮彈簧，而兩副油壓缸之活塞分別設
    有兩橡膠墊，且於活塞桿末端分別連接兩條第二煞車線，藉以利用一煞車線同時
    控制前後車輪之煞車，故引證案所欲改良或創作之標的物係為「油壓缸組」。
、系爭案乃鑑於習知機車煞車連動機構於組裝上，將煞車導線連接於控制桿時
    ，煞車導線及外套管之長度固定且無法調整，亦即煞車導線外露於外套管
    之長度於組裝時無法調整，而有組裝困難之缺失；倘為便於組裝而增長煞車導
    線外露於外套管的長度，則會造成控制桿鬆動；再者，由於煞車導線與
    外套管製作上的公差及使用後產生的變形，皆會使煞車導線外露於外套管
    之長度與原設計形成誤差，因而造成控制桿的鬆動，致無法確實拉動煞車導線
    ，因此，系爭案的特徵係於該連動器上設計有調整件，該調整件一端係
    形成有一連接外套管之套管351，且另一端則形成一螺設於連動器之螺桿2
    ，並令該調整件內部形成一軸向通孔 350，俾供該煞車導線並穿置連結該連
    桿機構 342；而藉由旋轉調整件於連動器上的螺設位置，可調整外套管的
    長度，而能適當調整煞車導線外露於外套管之長度，達到提高組裝便利性且
    調整迅捷之目的。
(2)、功效不同：
、引證案之功效乃係藉由單一煞車線控制前後輪同步煞車，而能避免單一輪煞車時
    效率低，與偏滑現象，並藉同步煞車而提高其效率，增進行車安全。
、系爭案可調整外套管的長度，而能適當調整煞車導線外露於外套管之長度
    ，達到提高組裝便利性且調整迅捷之功效。
(3)、引證案實未揭示系爭案之技術特徵，亦未揭示調整件之作動方式，是系爭案實具
    進步性：
、綜觀引證案專利說明書及圖式，實未記載引證案有調整件（包含套管、套桿、螺
    桿、軸向通孔、定位環及轉動垣等）之設置，被告及參加人復未能舉證證明異議
    證據附圖所指標示究係為何，是引證案未能揭示系爭案之技術特徵，彰彰甚明。
、退步言之，縱引證案設有套管、套桿、螺桿、軸向通孔、定位環及轉動垣等調整
    件（原告否認之），惟觀諸引證案之圖式，實無法得知該調整件於定位後能否再
    於螺孔中進行移位調整，且亦無法得知引證案如何能達到等同系爭案之調整目的
    ；是系爭案「藉由連動器上設置有調整件，使煞車導線可連結於連桿機構
    342 ，再調整調整件之螺設位置，而可調整外套管之長度，並能調整煞車導
    線外露於外套管之長度」此項技術特徵未為引證案所揭露，至為明灼。
５、綜上所陳，系爭案與引證案之技術特徵、創作目的及功效均不同，且引證案未能
    揭示系爭案「藉由連動器上設置有調整件，使煞車導線可連結於連桿機構
    342 ，再調整調整件之螺設位置，而可調整外套管之長度，並能調整煞車導
    線外露於外套管之長度」之技術手段，故系爭案應具進步性。被告審究證據
    不依事實，卻援引參加人推測、臆斷之詞，即率爾堅稱系爭案與引證案之構造特
    徵相同，並據以審認系爭案未脫離引證案之技術範疇，進而否定系爭案前揭之構
    造特徵具有提高組裝便利性及調整迅捷等功效上的增進；被告如是審定已悖於其
    自訂之專利審查基準及首揭六十八年度判字第四九九號判決旨意，其審定不予系
    爭案專利，認事用法均有未當；此外，被告對於系爭案申請專利範圍第二項所載
    之附屬內容「並未超越引證案所揭示之技術範疇」，而未再詳加論究，即認為系
    爭案之附屬項未能增進功效，不具進步性云云，而為異議成立，應不予系爭案專
    利之處分，亦有違誤不當，原決定機關未為糾正，遞予維持，同有違誤，爰請判
    決如原告訴之聲明。
二、被告陳述：
１、系爭案「機車剎車連動調整機構」申請日期為八十八年十一月二十二日，其係具
    有兩分別樞設設於機車兩把手上之控制桿，分別連結於該等控制桿上之煞車導線
    ，套設於該等煞車導線外圍之外套管，連結該等煞車導線另一端之連動器，以及
    分別設置於機車前、後輪上且連結該連動器之制動器等構件，其中，該連動器具
    有一連動制動器作動之連桿機構，其特徵在於：該連動器上設置有調整件，該調
    整件一端係形成有一連接外套管之套桿，且另一端則形成有一螺設於連動器上之
    螺桿，並令該調整件內部形成有一軸向通孔，俾供該煞車導線穿置並連結該連桿
    機構者。
２、原告訴稱，被告指稱系爭案連動器上設置有調整件，該調整件一端形成有
    一連接外套管之套桿351，且另一端形成有螺設於連接器上之螺桿352，而該
    調整件內部形成有一可供煞車導線穿置之通孔 350的結構與技術特徵與引證
    案相同，但從引證案之說明書及其說明書中僅可由其第二圖看出狀似系爭案之套
    桿、螺桿及定立環等元件，其說明書中並未揭露有如系爭案前揭諸構造，亦即引
    證案之內容並未涉及與系爭案有關之構造特徵，因此被告之異議成立，應不予專
    利之原處分有審定失公、謬誤不當之情事等云云。惟查，系爭案係一種機車煞車
    連動調整機構，其特徵在於：該連動器上設置有調整件，該調整件一端係形成有
    連接外套管之套桿，且另一端則形成有一螺設於連動器上之螺桿，並令該調整件
    內部形成有一軸向通孔，俾供該煞車導線穿置並連結該連桿機構者，與異議證據
    二第二圖所揭示，煞車與第二煞車線均分別以外管螺接於殼體之螺孔內，外管前
    端固接有調整件以螺設於螺孔內，該調整件一端以套桿固接於外管，另一端設有
    一螺桿螺設於殼體之螺孔內，調整件內部並設有軸向通孔以供煞車線穿過，而於
    套桿週緣形成有轉動垣，有利於人手旋轉調整，並於螺桿上螺套一定位環，以利
    於調整後逼緊鎖固。而此與前述系爭案申請專利範圍第一項屬等效之結構特徵。
    又系爭案申請專利範圍第二項係將第一項所述之機車煞車連動調整機構之調整件
    的螺桿上螺套一名貼觸於連動器外壁面之定位環，同時該調整件之套桿周緣另凸
    設有一轉動垣者，此亦與前揭引證案第二圖揭示之技術特徵屬等效之技術特徵，
    是系爭案申請專利範圍第二項所載內容亦未超越引證案所揭示之技術範疇，故引
    證案應足以證明系爭案不具有功效之增進。
３、原告復訴稱，參加人以引證案圖式之構件形狀乍似系爭案，即自行另為引證案標
    立編號，並推測其構作皆等效於系爭案之相關構件，且其連動關係亦與系爭案相
    同。由於參加人所指引證案所揭示者既非公知之事實、亦非可依法律上推定之事
    實或合理自認之事實，則被告自應依引證案實際所揭示之證據力進行客觀之審查
    ，當不能據引參加人推測、臆斷之詞而即可認定其主張之事實為真實，顯然，被
    告對系爭案之審查傾失客觀、公正，且亦與其自訂之專利審查基準相背離等云云
    。惟查，系爭案係一種機車煞車連動調整機構，其特徵在於：該連動器上設置有
    調整件，該調整件一端係形成有一連接外套管之套桿，且另一端則形成有一螺設
    於連動器上之螺桿，並令該調整件內部形成有一軸向通孔，俾供該煞車導線穿置
    並連結該連桿機構者，與異議證據二第二圖所揭示，煞車與第二煞車線均分別以
    外管螺接於殼體之螺孔內，外管前端固接有調整件以螺設於螺孔內，該調整件一
    端以套桿固接於外管，另一端設有一螺桿螺設於殼體之螺孔內，調整件內部並設
    有軸向通孔以供煞車線穿過，而於套桿週緣形成有轉動垣，有利於人手旋轉調整
    ，並於螺桿上螺套一定位環，以利於調整後逼緊鎖固。而此與前述系爭案申請專
    利範圍第一項屬等效之結構特徵。又系爭案申請專利範圍第二項係將第一項所述
    之機車煞車連動調整機構之調整件的螺桿上螺套一名貼觸於連動器外壁面之定位
    環，同時該調整件之套桿周緣另凸設有一轉動垣者，此亦與前揭引證案第二圖揭
    示之技術特徵屬等效之技術特徵，是系爭案申請專利範圍第二項所載內容亦未超
    越引證案所揭示之技術範疇，故引證案應足以證明系爭案不具有功效之增進。
４、原告又訴稱，系爭案藉由連動器上設置有調整件，使煞車導線可連結於連
    桿機構 342，再調整調整件之螺設位置，而可調整外套管的長度，並能調整
    煞車導線外露、外套管之長度，俾能達到提高組裝更便利性及調整迅捷等功
    效，此一技術手段並未於引證案中揭露；顯然，系爭案之功效並非藉由引證案之
    技術手段所能達成，其所運用之技術或知識亦非於申請前所既有，當無違反核准
    當時專利法第九十八條第二項進步性之規定等云云。惟查，系爭案係一種機車煞
    車連動調整機構，其特徵在於：該連動器上設置有調整件，該調整件一端係形成
    有一連接外套管之套桿，且另一端則形成有一螺設於連動器上之螺桿，並令該調
    整件內部形成有一軸向通孔，俾供該煞車導線穿置並連結該連桿機構者，與異議
    證據二第二圖所揭示，煞車與第二煞車線均分別以外管螺接於殼體之螺孔內，外
    管前端固接有調整件以螺設於螺孔內，該調整件一端以套桿固接於外管，另一端
    設有一螺桿螺設於殼體之螺孔內，調整件內部並設有軸向通孔以供煞車線穿過，
    而於套桿週緣形成有轉動垣，有利於人手旋轉調整，並於螺桿上螺套一定位環，
    以利於調整後逼緊鎖固。而此與前述系爭案申請專利範圍第一項屬等效之結構特
    徵。又系爭案申請專利範圍第二項係將第一項所述之機車煞車連動調整機構之調
    整件的螺桿上螺套一名貼觸於連動器外壁面之定位環，同時該調整件之套桿周緣
    另凸設有一轉動垣者，此亦與前揭引證案第二圖揭示之技術特徵屬等效之技術特
    徵，是系爭案申請專利範圍第二項所載內容亦未超越引證案所揭示之技術範疇，
    故引證案應足以證明系爭案不具有功效之增進。
５、原告另訴稱，被告指摘系爭案申請專利範圍第二項所載內容，並未超越引證案所
    揭示之技術範疇，故不具進步性等云云：惟由系爭案申請專利範圍第一項所界定
    之構造特徵與引證案確實不同，而系爭案申請專利範圍第二項附屬於第一項，係
    建立在具新穎性且具功效增進之第一項技術內容下，則系爭案之附屬項配合第一
    項之構造特徵於實用上同樣可達到提高組裝便利性及調整迅捷等功效之增進，被
    告未能詳查於此，率爾認定系爭案申請專利範圍第二項所載之附屬內容並未超越
    引證案所揭示之技術範疇，而未再詳加論究，即認為系爭案之申請專利範圍之附
    屬項未能增進功效不具進步性，而為異議成立，應不予系爭案專利之處分，其認
    事用法顯有違誤不當等云云。惟查，系爭案係一種機車煞車連動調整機構，其特
    徵在於：該連動器上設置有調整件，該調整件一端係形成有連接外套管之套桿，
    且另一端則形成有一螺設於連動器上之螺桿，並令該調整件內部形成有一軸向通
    孔，俾供該煞車導線穿置並連結該連桿機構者，與異議證據二第二圖所揭示，煞
    車與第二煞車線均分別以外管螺接於殼體之螺孔內，外管前端固接有調整件以螺
    設於螺孔內，該調整件一端以套桿固接於外管，另一端設有一螺桿螺設於殼體之
    螺孔內，調整件內部並設有軸向通孔以供煞車線穿過，而於套桿週緣形成有轉動
    垣，有利於人手旋轉調整，並於螺桿上螺套一定位環，以利於調整後逼緊鎖固。
    而此與前述系爭案申請專利範圍第一項屬等效之結構特徵。又系爭案申請專利範
    圍第二項係將第一項所述之機車煞車連動調整機構之調整件的螺桿上螺套一名貼
    觸於連動器外壁面之定位環，同時該調整件之套桿周緣另凸設有一轉動垣者，此
    亦與前揭引證案第二圖揭示之技術特徵屬等效之技術特徵，是系爭案申請專利範
    圍第二項所載內容亦未超越引證案所揭示之技術範疇，故引證案應足以證明系爭
    案不具有功效之增進。
６、綜上所述，被告之原處分並無違法，請判決如被告答辯之聲明。
三、參加人陳述：
１、原告訴稱，引證案附圖之標號為參加人憑空臆測，自行註記云云。就此部分，可
    參閱引證案的申請範圍，倒數第三行：「蓋體上分別設有二個螺孔分別和剎車線
    外管螺接」（請參閱申請專利範圍及其圖示三）。參加人依據內文所述之「螺孔
    、剎車線外管螺接」並配合其圖示說明，表示引證案之圖示所畫者，即為螺接相
    關之螺桿、螺孔、螺帽及剎車外管等物，並非參加人憑空臆測。
２、原告又稱，系爭案與引證案技術手段、創作目的及功效均不同，引證案未揭示系
    爭案之技術特徵云云。系爭案創作的目的，藉以調整件調整煞車導線之遊隙（
    間隙或自由行程）。請參閱行政訴訟辯論意旨狀第五頁第九行：「藉由於旋轉調
    整件於連動器上的螺設位置，可調整外套管的長度，而能適當調整煞車導
    線外露於外套管之長度，達到提高組裝便利性且調整迅捷之目的」。系爭案
    之構造可從說明書第八頁第十一至十三行：「該外套管之一端設有一抵制於定
    位槽中之定位件331，另一端則固接於調整件之套桿351上」以及第八頁第三
    至六行：「該座體 341設置兩調整件，每一調整件一端係形成有一連接外套
    管之套桿 351，且另一端則形成有一螺設於座體341上之螺桿352．．．」。其
    構造簡單來說，調整件是由「套桿351、螺桿352、定位環353及轉動垣354」所
    構成。而煞車導線的外套管是與調整件上的套桿 351固接在一起，再由該調
    整件上的螺桿352螺接於座體341上。換言之，煞車導線在製造時，早已先行
    固接有一個可調整外套管用的調整件，而該調整件由套桿351、螺桿352、定
    位環353及轉動垣354所構成（如同參加人當庭所示的機車油門線及離合器線為實
    物上已具調整構件功能。該實物僅為說明其乃公眾所習知之技術，並非新證據）
    。且具有調整外套管長度的導線，例如油門線、離合器線及剎車線，早已廣泛應
    用汽、機車產業。藉由導線上調整螺絲，調整導線的遊隙（間隙或自由行程），
    為於汽、機車業者在組裝時，或坊間從事汽、機車修護的技師，在油門線、離合
    器線及剎車線更換時，此為確保作動正常之必要步驟。為證明參加人所述，及當
    庭所示的汽、機車油門線及離合器線實物上已具調整構件為公眾所習知之技術事
    實為真實，特檢附公眾所習知的事證如下：(1)三陽喜美（汽車）修護手冊（1988
    ）：四十一及四十二頁節流導線檢查（更換＼調整）。其中第四十二頁節流導線
    的檢查＼調整的步驟四：「若鬆緊度不在規格內，放鬆固定螺帽並轉動調整螺帽
    至鬆緊度在規格內，然後鎖緊固定螺帽」。(2)三陽野狼（機車）修護手冊（1989
    ），請參修護手冊第 2-9化油器（油門線）調整：「放鬆固定螺帽轉動調整螺帽
    以調整自由行程」及2-11離合器（線）調整的自由行程「放鬆固定螺帽轉動調整
    螺帽」。(3)八十二年十一月十一日公告第二一六○八四號「車用可調式加油線裝
    置」。其申請專利範圍中所示：「一種車用可調式加油線，其乃由一組由習見微
    調螺桿及導管、定位螺帽組成之微調裝置」。
３、綜上所述，由引證案已可證明系爭案之創作內容，於其申請日前已公開見於刊物
    並為公開使用技術，且系爭案所述之結構特徵亦為熟悉該項技術者所能輕易達成
    而不具任何增進功效之處。為此，請判決駁回原告之訴。
    理  由
一、按凡對物品之形狀、構造或裝置之創作或改良，而可供產業上利用者，得依法申
    請取得新型專利，固為系爭案核准審定時專利法第九十七條暨第九十八條第一項
    所明定。惟其新型如「係運用申請前既有之技術或知識，而為熟習該項技術者所
    能輕易完成且未能增進功效時」，仍不得依法申請取得新型專利，復為同法第九
    十八條第二項所明定。
二、本件系爭第00000000號「機車剎車連動調整機構」新型專利案，為一種
    機車煞車連動調整機構，其係具有兩分別樞設於機車兩把手上之控制桿，分別連
    結於該等控制桿上之煞車導線，套設於該等煞車導線外圍之外套管，連結該等煞
    車導線另一端之連動器，以及分別設置於機車前、後輪上且連結該連動器之制動
    器等構件，其中，該連動器具有一連動制動器作動之連桿機構，其特徵在於：該
    連動器上設置有調整件，該調整件一端係形成有一連接外套管之套桿，且另一端
    則形成有一螺設於連動器上之螺桿，並令該調整件內部形成有一軸向通孔，俾供
    該煞車導線穿置並連結該連桿機構者。參加人所提異議證據二係八十一年一月二
    十三日申請、八十一年九月一日公告之第00000000號「單線控制機車同
    步剎車系統」新型專利案公報及說明書影本、另異議附圖係異議證據二公告圖式
    第二圖。被告以引證案之煞車線與第二煞車線均分別以外管螺接於殼體之螺孔內
    ，外管前端固接有調整件以螺設於螺孔內，該調整件一端以套桿固接於外管，另
    一端設有一螺桿螺設於殼體之螺孔內，調整件內部並設有軸向通孔以供煞車線穿
    過，而於套桿周緣形成有轉動垣，有利於人手旋轉調整，並於螺桿上螺套一定位
    環，以利於調整後逼緊鎖固。其與系爭案相較，二者整體技術雖有異，然系爭案
    獨立項，其連動器上設置有調整件，該調整件一端係形成有一連接外套管之套桿
    ，且另一端則形成有一螺設於連動器上之螺桿，並令該調整件內部形成有一軸向
    通孔，俾供該煞車導線穿置，並連結該連桿機構之結構與技術特徵，與引證案係
    屬等效；又系爭案申請專利範圍之附屬項並未超越引證案所揭示之技術範疇，引
    證案足證系爭案不具進步性，故系爭案應有違核准審定時專利法第九十八條第二
    項規定等理由，乃為異議成立，應不予專利之處分。原告不服，循序提起訴願及
    本件行政訴訟。
三、原告於本件行政訴訟中訴稱，被告指稱系爭案連動器上設置有調整件，該調
    整件一端形成有一連接外套管之套桿 351，且另一端形成有螺設於連接器
    上之螺桿352，而該調整件內部形成有一可供煞車導線穿置之通孔350的結構
    與技術特徵與引證案相同，但從引證案之說明書及其說明書中僅可由其第二圖看
    出狀似系爭案之套桿、螺桿及定立環等元件，其說明書中並未揭露有如系爭案前
    揭諸構造，亦即引證案之內容並未涉及與系爭案有關之構造特徵。且參加人以引
    證案圖式之構件形狀乍似系爭案，即自行另為引證案標立編號，並推測其構作皆
    等效於系爭案之相關構件，且其連動關係亦與系爭案相同。由於參加人所指引證
    案所揭示者既非公知之事實、亦非可依法律上推定之事實或合理自認之事實，則
    被告自應依引證案實際所揭示之證據力進行客觀之審查，當不能據引參加人推測
    、臆斷之詞而即可認定其主張之事實為真實，顯然，被告對系爭案之審查傾失客
    觀、公正，且亦與其自訂之專利審查基準相背離。又系爭案藉由連動器上設置
    有調整件，使煞車導線可連結於連桿機構 342，再調整調整件之螺設位置
    ，而可調整外套管的長度，並能調整煞車導線外露、外套管之長度，俾能
    達到提高組裝更便利性及調整迅捷等功效，此一技術手段並未於引證案中揭露；
    顯然，系爭案之功效並非藉由引證案之技術手段所能達成，其所運用之技術或知
    識亦非於申請前所既有，當無違反核准當時專利法第九十八條第二項進步性之規
    定。另被告指摘系爭案申請專利範圍第二項所載內容，並未超越引證案所揭示之
    技術範疇，故不具進步性，惟由系爭案申請專利範圍第一項所界定之構造特徵與
    引證案確實不同，而系爭案申請專利範圍第二項附屬於第一項，係建立在具新穎
    性且具功效增進之第一項技術內容下，則系爭案之附屬項配合第一項之構造特徵
    於實用上同樣可達到提高組裝便利性及調整迅捷等功效之增進，被告未能詳查於
    此，率爾認定系爭案申請專利範圍第二項所載之附屬內容並未超越引證案所揭示
    之技術範疇，而未再詳加論究，即認為系爭案之申請專利範圍之附屬項未能增進
    功效不具進步性，而為異議成立，應不予系爭案專利之處分，其認事用法顯有違
    誤不當云云。惟查：
１、系爭案係一種機車煞車連動調整機構，其特徵在於：該連動器上設置有調整件，
    該調整件一端係形成有一連接外套管之套桿，且另一端則形成有一螺設於連動器
    上之螺桿，並令該調整件內部形成有一軸向通孔，俾供該煞車導線穿置並連結該
    連桿機構者。而引證案第二圖係揭示煞車線與第二煞車線均分別以外管螺接於殼
    體之螺孔內，外管前端固接有調整件以螺設於螺孔內，該調整件一端以套桿固接
    於外管，另一端設有一螺桿螺設於殼體之螺孔內，調整件內部並設有軸向通孔以
    供煞車線穿過，而於套桿週緣形成有轉動垣，有利於人手旋轉調整，並於螺桿上
    螺套一定位環，以利於調整後逼緊鎖固。而此與前述系爭案申請專利範圍第一項
    尚屬等效之結構特徵。
２、系爭案申請專利範圍第二項係將第一項所述之機車煞車連動調整機構之調整件的
    螺桿上螺套一可貼觸於連動器外壁面之定位環，同時該調整件之套桿周緣另凸設
    有一轉動垣者，此亦與前揭引證案第二圖揭示之技術特徵屬等效之技術特徵，是
    系爭案申請專利範圍第二項所載內容亦未超越引證案所揭示之技術範疇，故引證
    案應足以證明系爭案不具有功效之增進。
四、綜上所述，原告之陳詞均不可採，則被告認引證案足以證明系爭案有違其核准審
    定時專利法第九十八條第二項規定，而為異議成立，應不予專利之處分，揆諸首
    揭規定，並無違誤，訴願決定予以維持，亦無不合。原告徒執前詞，訴請撤銷訴
    願決定及原處分，並無理由，應予駁回。
五、本件事證已臻明確，兩造其餘攻擊防禦方法與本件判決結果不生影響，故不逐一
    論述，併此敘明。
據上論結，本件原告之訴為無理由，爰依行政訴訟法第九十八條第三項前段判決如主
文。
中    華    民    國      九十三      年      八      月        四      日
                              臺 北 高 等 行 政 法 院 第 一 庭
                                    審 判 長 法    官 徐瑞晃
                                             法    官 李得灶
                                             法    官 吳慧娟
右為正本係照原本作成。
如不服本判決，應於送達後二十日內，向本院提出上訴狀並表明上訴理由，如於本判
決宣示後送達前提起上訴者，應於判決送達後二十日內補提上訴理由書（須按他造人
數附繕本）。
中    華    民    國      九十三      年      八      月        四      日
                                             書 記 官 劉道文
